最高法院刑事判決　　　　　　九十四年度台上字第五一一四號
　　上　訴　人　甲○○
　　　　　　　　　　　　60號.
上列上訴人因強盜等罪案件，不服台灣高等法院台南分院中華民
國九十四年五月十二日第二審更審判決（九十四年度重上更(二)字
第一八號，起訴案號：台灣台南地方法院檢察署八十八年度偵字
第一四一四號），提起上訴，本院判決如下：
    主  文
原判決撤銷，發回台灣高等法院台南分院。
    理  由
本件原判決認定上訴人甲○○於民國八十四年十二月十三日十四
時十分許，意圖為自己不法之所有，頭戴安全帽、墨鏡及口罩，
並攜帶水果刀一把，騎乘其上懸掛其所竊得之000－0000
號車牌一面之機車（竊盜部分業經判刑確定）至台南縣下營鄉○
○村○○路○段四十六號統一超商，侵入該店內，並持上述水果
刀抵住店員顏秀鳳之後腰部，脅迫其打開櫃檯內之收銀機，致使
顏女不能抗拒而打開收銀機，上訴人即出手強取該收銀機內之現
金新台幣（下同）四千四百元後逃逸。惟因其機車鑰匙遺置於該
超商店內無法啟動機車，乃又折返該店內而為該店負責人陳傳芳
發現大聲呼喊，上訴人見狀心慌遂沿該店旁巷道逃竄，陳傳芳則
自後追喊。上訴人沿途將其安全帽脫下丟棄（該安全帽旋為洪振
輝拾獲送交警員帶回採取指紋），隨即竄入市場再穿出中山路二
段及公園路口，躲入莊耀添之廂型車內，為莊某發覺詰問。上訴
人謊稱遭人追殺，請求協助逃離，為莊某所拒；上訴人復逃至附
近上帝廟前計程車排班處，竄入蕭河川之ＰＨ－五三一號計程車
內，催促蕭某依其指示行駛偏僻道路，嗣至新營市太子宮前即下
車逃逸等情。因而撤銷第一審關於恐嚇取財部分之判決，改判論
處上訴人意圖為自己不法之所有，攜帶兇器，以強暴、脅迫至使
不能抗拒，而取他人之物罪刑，固非無見。
惟查：原判決以本件強盜之歹徒於逃跑途中將其安全帽脫下丟棄
而為證人洪振輝拾獲送交警員帶回採得指紋四枚，其中一枚指紋
經警政署刑事警察局於八十七年間以新購之ＨＰ指紋電腦系統鑑
定結果，與上訴人役男指紋卡之右姆指特徵點相同（另三枚因紋
線特徵點不足，無法比對）；且證人莊耀添、蕭河川描述歹徒之
年齡為三十多歲，身高約一百七十公分及留平頭等特徵，亦與上
訴人之年齡、身高及髮型吻合，參以歹徒犯案後之逃逸路線，復
與上訴人平時活動之地域有密切之地緣關係，因認上訴人即為本
件強盜之歹徒，而予論罪科刑。惟查警方在前揭安全帽上所採集
之一枚指紋經鑑定結果，固與上訴人右姆指之特徵點相同，但該
安全帽據警方函覆第一審稱已遺失而無法隨案移送（見第一審卷
第十六頁正面及反面）。而證人莊耀添、蕭河川所描述歹徒之年
齡、身高及髮型雖與上訴人近似，但均未能進一步明確指認上訴
人是否即係本件強盜之歹徒（見偵查卷第二十七頁反面、第一審
卷第六十六頁反面、第六十七頁）。則除上述指紋鑑定資料，以
及證人莊耀添、蕭河川所描述歹徒之年齡、身高及髮型等特徵外
，是否尚有其他證據或資料，以資補強？饒有進一步探究之餘地
。又卷查被害人即統一超商之負責人陳傳芳於第一審訊問時，經
法官提示偵查卷第二十頁所附上訴人於八十八年一月間被捕後所
拍攝之全身及上半身照片，訊以有何意見時，答稱：「搶匪很胖
」等語（見第一審卷第一○五頁）。而觀之上開照片，上訴人之
體型似無「很胖」之情形。究竟被害人陳傳芳所稱：「搶匪很胖
」之真意為何？係指上訴人之體型與歹徒相似？抑或指歹徒之體
型顯較上訴人為胖？若屬後者，其所見歹徒體型之肥胖程度與上
訴人之體型差距若干？上訴人於案發當時之體型與其嗣後被捕時
之體型有無改變？此與上訴人是否確係本件強盜之歹徒有關，自
有深入根究釐清明白之必要。原審未傳訊被害人陳傳芳對此詳加
究詰調查明白，難謂無應調查之證據而未予調查之違誤。又依被
害人陳傳芳在警詢時所述，本件歹徒於強劫前將其所騎之機車停
放於超商旁電線桿下，於強劫離去後又將其所有之鑰匙遺置於超
商櫃台而未帶走（見警卷第五頁反面）。果爾，陳傳芳事後有無
將該機車及鑰匙交予警方扣案作為證據？若有，該機車係何人所
有？上訴人曾否駕駛該機車？該串鑰匙中除機車鑰匙外，有無歹
徒住處之鑰匙？能否開啟上訴人當時住處之門鎖？若未扣案，其
原因何在？現下落如何？此與本案是否尚有其他可供探究真相之
線索有關，亦有詳加調查明白之必要。原審對此未一併根究調查
明白，亦嫌調查未盡。再者，原判決雖謂本件歹徒犯案後之逃逸
路線，與上訴人平時活動之地域有密切之地緣關係，而以此作為
不利於上訴人之認定。但並未詳細說明上訴人平日活動之地域究
在何處？以及該歹徒犯案後指示計程車司機載其逃逸之具體路線
如何？理由尚欠完備。此外，本件檢察官援引懲治盜匪條例第五
條第一項作為起訴之法條，原判決改依刑法第三百三十條第一項
之加重強盜罪論科，但並未於理由內說明本件有無應變更法條改
判之情形，亦未援引刑事訴訟法第三百條之規定，以作為其變更
起訴法條改判之依據，亦有判決不適用法則及理由欠備之可議。
上訴意旨雖未指摘及此，然以上均係本院得依職權調查之事項，
應認原判決仍有撤銷發回之原因。
據上論結，應依刑事訴訟法第三百九十七條、第四百零一條，判
決如主文。
中　　華　　民　　國　九十四　年　　九　　月　 十五　 日
                      最高法院刑事第五庭
                          審判長法官  吳　雄　銘
                                法官  池　啟　明
                                法官  郭　毓　洲
                                法官  吳　三　龍
                                法官  韓　金　秀
      本件正本證明與原本無異
                                      書  記  官
中　　華　　民　　國　九十四　年　　九　　月　 十九 　日
                                                      V
